ACORDAO-COMPLETO-2568406

ACÓRDÃO 3221/2023 ATA 12/2023 - SEGUNDA CÂMARA

VISTOS, relatados e discutidos estes autos de processo de aposentadoria de ex-servidora do Tribunal Regional Federal da 5ª Região,
ACORDAM os Ministros do Tribunal de Contas da União, reunidos em Sessão da Segunda Câmara, diante das razões expostas pelo relator e com fundamento na Constituição Federal, art. 71, III, IX, e na Lei 8.443/1992, arts. 1º, V, e 39, II, em:
9.1. considerar ilegal o ato de aposentadoria de Maria Dolores Nery dos Santos, negando-lhe registro;
9.2. dispensar a devolução dos valores indevidamente recebidos em boa-fé, nos termos do Enunciado 106 da Súmula de Jurisprudência desta Corte;
9.3. determinar ao Tribunal Regional Federal da 5ª Região que adote as seguintes providências:
9.3.1. dê ciência do inteiro teor desta deliberação à interessada, no prazo de 15 (quinze) dias, alertando-a de que o efeito suspensivo proveniente da interposição de eventuais recursos junto ao TCU não a eximirá da devolução dos valores percebidos indevidamente, caso o recurso não seja provido. e faça juntar o comprovante de notificação nos 15 (quinze) dias subsequentes;
9.3.2. promova o recálculo da aposentadoria, no prazo 15 (quinze) dias, contados a partir da ciência desta deliberação; e
9.4. dar ciência desta deliberação ao Tribunal Regional Federal da 5ª Região.

Análise de ato de concessão de aposentadoria.

Segunda Câmara

Tribunal Regional Federal da 5ª Região.

3. Interessada: Maria Dolores Nery dos Santos (XXX.437.074-XX).

13.1. Ministros presentes: Aroldo Cedraz (na Presidência) e Augusto Nardes (Relator).
13.2. Ministro-Substituto convocado: Marcos Bemquerer Costa.

AUGUSTO NARDES

Adoto como relatório, com os ajustes de forma cabíveis, a instrução transcrita a seguir, a qual foi elaborada no âmbito da então Secretaria de Fiscalização de Integridade de Atos e Pagamentos de Pessoal e de Benefícios Sociais - Sefip, e cujo encaminhamento contou com a anuência do dirigente daquela unidade técnica e do Ministério Público junto ao TCU (peças 5 a 7) :
"INTRODUÇÃO
1. Trata-se de ato de aposentadoria, submetido, para fins de registro, à apreciação do Tribunal de Contas da União (TCU) , de acordo com o art. 71, inciso III, da Constituição Federal.  O ato foi cadastrado e disponibilizado ao TCU por intermédio do Sistema e-Pessoal, na forma do art. 2º e 4º da Instrução Normativa TCU 78/2018.
2. O ato desse processo pertence às seguintes unidades:
2.1. Unidade emissora: Tribunal Regional Federal da 5ª Região.
2.2. Unidade cadastradora:  Tribunal Regional Federal da 5ª Região.
2.3. Subunidade cadastradora: Seção de Aposentadorias e Pensões.
EXAME TÉCNICO
Procedimentos aplicados
3. Os procedimentos para exame, apreciação e registro de atos de pessoal encontram-se estabelecidos na Instrução Normativa TCU 78/2018 e na Resolução TCU 206/2007. Essas normas dispõem que os atos de pessoal disponibilizados por meio do e-Pessoal devem ser submetidos previamente a críticas automatizadas, com base em parâmetros predefinidos.
4. As críticas das informações cadastradas na etapa de coleta do ato foram elaboradas e validadas levando-se em conta as peculiaridades de cada ato. Os itens verificados nessa etapa são inerentes a dados cadastrais, fundamentos legais, mapa de tempo, ficha financeira, assim como eventuais ocorrências de acumulação. Trata-se de verificações abrangentes, minuciosas e precisas e sem a necessidade de ação humana e, portanto, menos suscetível a falhas. As críticas aplicadas estão discriminadas no sistema, no Menu e-Pessoal, opção 'Crítica', que podem ser acessadas mediante concessão de perfil específico a servidores do TCU responsáveis pela análise.
5. Além das críticas automatizadas, há verificação humana adicional no caso de haver alertas do sistema ou informações não formatadas, como esclarecimentos do gestor ou do controle interno.  
6. As críticas também consideram os registros do Sistema Integrado de Administração de Recursos Humanos (Siape) . O Siape disponibiliza informações atualizadas sobre as parcelas que integram os proventos, diferentemente, portanto, do e-Pessoal, que informa as parcelas no momento do registro do ato. 
7. Essa confrontação com o Siape fornece uma visão atual e verdadeira da situação, o que permite descaracterizar irregularidades e inconsistências que, embora constantes do e-Pessoal, já foram corrigidas.
8. As verificações detectadas no ato encontram-se discriminadas na aba de pendências do ato no sistema e-Pessoal, bem como no espelho do ato contemplado por esta instrução.
Exame das Constatações
9. Ato: 82574/2019 - Alteração - Interessado (a) : MARIA DOLORES NERY DOS SANTOS 
9.1. Parecer do Controle Interno: considerar o ato Legal.
9.2. Constatações e análises: 
9.2.1. Foi preenchido rubrica com 'Denominação para análise do TCU' do tipo 'VPI (13,23% e 12,23%) '. Anexar documento comprobatório do tipo 'Documento oficial'.
a. Justificativa do Gestor de Pessoal: ATO DE APOSENTADORIA - Gestor anexou os seguintes documentos: CONTRACHEQUE 11.2006-Documento oficial.
b. Análise do Controle Interno: Justificativa do gestor esclarece pendência
c. Análise da Equipe Técnica: Legal
Informa-se que, embora a presente rubrica conste no ato ora analisado, a ficha financeira atual do aposentado demonstra que o percentual de 13,23% NÃO é mais pago ao interessado, de modo que a presente pendência é legal.
9.2.2. Houve o registro de pelo menos uma rubrica com 'Denominação para análise pelo TCU = Vantagem de caráter pessoal (12264 - PROVENTO INCORPORAÇÃO - FC-04 (Vantagem de caráter pessoal - Incorporação de quintos/décimos de função) - R$ 1.193,78) .
a. Justificativa do Gestor de Pessoal: Não há. Verificação efetuada no âmbito do TCU.
b. Análise do Controle Interno: Não há. Verificação efetuada no âmbito do TCU.
c. Análise da Equipe Técnica: Legal
A concessão da vantagem de 'quintos' ou 'décimos' está em consonância com a jurisprudência deste Tribunal e os critérios das Leis 8.911/1994 e 9.624/1998 (os períodos anteriores a 8/4/1998 são suficientes para a incorporação da vantagem de quintos) .
9.2.3. Na ficha financeira, Numerador de proporcionalidade em dias (7680) é diferente do tempo líquido de contribuição para a aposentadoria do quadro de resumo do mapa de tempo (7620) .
a. Justificativa do Gestor de Pessoal: Não há. Verificação efetuada no âmbito do TCU.
b. Análise do Controle Interno: Não há. Verificação efetuada no âmbito do TCU.
c. Análise da Equipe Técnica: Ilegal
A presente aposentadoria foi proporcionalizada de forma incorreta, devendo corresponder a 20/30 avos. Com isso, há ilegalidade nos pagamentos por serem a maior, devendo ser RECALCULADA na mencionada proporção.
9.2.4. Aposentadoria proporcional. A rubrica (12257 - Provento GAJ cargo efetivo (Vantagem de caráter geral - Gratificação/Adicional de caráter geral, definida em lei e de valor fixo, incorporável na inatividade) ) não foi proporcionalizada corretamente. Possível devolução do ato. Valor pago R$ 631,00 / (Valor de referência para o cálculo da rubrica R$ 899,76* percentual da respectiva rubrica 30,00%) >= 1 (2,34) .
a. Justificativa do Gestor de Pessoal: Não há. Verificação efetuada no âmbito do TCU.
b. Análise do Controle Interno: Não há. Verificação efetuada no âmbito do TCU.
c. Análise da Equipe Técnica: Ilegal
De fato, o gestor de pessoal do órgão de origem não calculou corretamente a proporcionalização da aposentadoria de 20/30 (vinte trinta avos) da interessada, de maneira que o pagamento está ilegal, devendo ser recalculada em sua TOTALIDADE A REMUNERAÇÃO.
9.2.5. Houve o registro de pelo menos uma rubrica com 'Denominação para análise pelo TCU = Vantagem de caráter pessoal (12262 - PROVENTO INCORPORAÇÃO - FC-02 (Vantagem de caráter pessoal - Incorporação de quintos/décimos de função) - R$ 729,26) .
a. Justificativa do Gestor de Pessoal: Não há. Verificação efetuada no âmbito do TCU.
b. Análise do Controle Interno: Não há. Verificação efetuada no âmbito do TCU.
c. Análise da Equipe Técnica: Legal
A concessão da vantagem de 'quintos' ou 'décimos' está em consonância com a jurisprudência deste Tribunal e os critérios das Leis 8.911/1994 e 9.624/1998 (os períodos anteriores a 8/4/1998 são suficientes para a incorporação da vantagem de quintos) .
9.3. O quadro resumo de ocorrências e, quando for o caso, o detalhamento da norma legal e da jurisprudência para as inconsistências acima elencadas encontra-se no anexo II dessa instrução. 
 (...) CONCLUSÃO
10. A abrangência e a profundidade das verificações levadas a efeito fundamentam convicção de que o ato 82574/2019 pode ser apreciado pela ilegalidade, em razão das irregularidades apontadas no item Exame das Constatações desta instrução, que representam afronta à legislação e à jurisprudência de referência.
PROPOSTA DE ENCAMINHAMENTO
11. Ante o exposto, com fundamento no art. 71, inciso III, da Constituição Federal, no art. 1º, inciso V, e art. 39, incisos I e II, da Lei 8.443/1992, no art. 260 do Regimento Interno do Tribunal de Contas da União, propõe-se: 
11.1. Considerar ILEGAL e recusar registro do ato de Aposentadoria 82574/2019 - Alteração de MARIA DOLORES NERY DOS SANTOS do quadro de pessoal do órgão/entidade Tribunal Regional Federal da 5ª Região, com base nos arts. 71, inciso III, da Constituição Federal, 1º, inciso V, e 39, inciso II, da Lei 8.443/1992 e 260, § 1º, do Regimento Interno.
11.2. Com fulcro no art. 262, caput, do Regimento Interno deste Tribunal, determinar ao órgão/entidade Tribunal Regional Federal da 5ª Região que: 
11.2.1. dê ciência, no prazo de quinze dias, contados da notificação, do inteiro teor desta deliberação (a) o interessado (a) , alertando-o (a) de que o efeito suspensivo proveniente da interposição de eventuais recursos junto ao TCU não o (a) exime da devolução dos valores percebidos indevidamente, caso o recurso não seja provido.
11.2.2. dispense a devolução dos valores indevidamente recebidos de boa-fé até a data da ciência do órgão/entidade Tribunal Regional Federal da 5ª Região, do acórdão que vier a ser proferido, com base no Enunciado 106 da Súmula da Jurisprudência do TCU.
11.2.3. promova o recálculo, no prazo 15 (quinze) dias, contados a partir da ciência desta deliberação, sujeitando-se a autoridade administrativa omissa à responsabilidade solidária, do valor atualmente pago relativo à rubrica apontada, em face de manifesta ilegalidade."
	É o Relatório.

não há.

Procurador Sérgio Ricardo Costa Caribé.

PESSOAL. APOSENTADORIA. proporcionalização incorreta de gratificação. incorreção no tempo líquido de contribuição. ILEGALIDADE. NEGATIVA DE REGISTRO. DETERMINAÇÕES. CIÊNCIA.

APOSENTADORIA (APOS)

Unidade de Auditoria Especializada em Pessoal (AudPessoal).

Trata-se de ato de aposentadoria de Maria Dolores Nery dos Santos, ex-servidora do Tribunal Regional Federal da 5ª Região.
2.	Ao analisar o referido ato, a então Secretaria de Fiscalização de Integridade de Atos e Pagamentos de Pessoal e de Benefícios Sociais (Sefip) concluiu, com o aval do Ministério Público junto ao TCU (MPTCU) , pela sua ilegalidade, em virtude da incorreta proporcionalização da gratificação GAJ. Além disso foi detectada incorreção no tempo líquido de contribuição.
3.	Manifesto, desde já, minha concordância com as análises dos pareceres uniformes da unidade técnica e do MPTCU e adoto seus fundamentos como razões de decidir.
4.	De fato, o sistema indicou que na ficha financeira o numerador de proporcionalidade em dias (7680) é diferente do tempo líquido de contribuição para a aposentadoria do quadro de resumo do mapa de tempo (7620) . Tal inconsistência pode ser verificada no ato de peça 3.
5.	Ademais, conforme Enunciado 266 da Súmula da Jurisprudência do TCU, aprovado pelo Acórdão 3132/2011-TCU-Plenário, de relatoria do Ministro Valmir Campelo, as únicas parcelas que integram os proventos e que são isentas de proporcionalização, no caso de aposentadoria proporcional, são a Gratificação Adicional por Tempo de Serviço, a Vantagem Pessoal dos "Quintos" e a vantagem consignada no art. 193 da Lei nº 8.112/1990. 
6.	Balizado nesse entendimento, o Tribunal vem impugnando cálculos de proventos nos quais tenham sido excluídas da proporcionalidade parcelas outras, tais como a Gratificação de Estímulo à Docência (Decisão 242/2002-1ª Câmara - Relator: Ministro Iram Saraiva, e Acórdão 1303/2003-TCU-Primeira Câmara e 139/2005-2ª Câmara - Relator: Ministro Substituto Lincoln Magalhães da Rocha) , a Gratificação de Desempenho de Atividades Previdenciárias (Acórdão 1733/2006-TCU-Primeira Câmara - Relator: Ministro Guilherme Palmeira) , o adicional de PL (Decisões 318/1994-2ª Câmara e 41/1995- 2ª Câmara - Relator: Ministro Adhemar Paladini Ghuisi) , e a Gratificação de Desempenho de Atividade Técnico-Administrativa (GDATA) , (Acórdão 1606/2006-TCU-Primeira Câmara - Relator: Ministro Marcos Vinicios Vilaça, 532 e 533/2007-1ª Câmara - Relator: Ministro Substituto) .
7.	No caso presente, apesar de ter ocorrido a proporcionalização, o gestor de pessoal do órgão de origem não calculou corretamente a proporção da interessada, de maneira que o pagamento está ilegal, devendo ser recalculada em sua totalidade a remuneração.
	Ante o exposto, VOTO no sentido de que seja aprovado o Acórdão que ora submeto a este Colegiado.
TCU, Sala das Sessões, em 2 de maio de 2023.
Ministro JOÃO AUGUSTO RIBEIRO NARDES
Relator